最高法院民事判決　　　　　　　九十六年度台上字第七四一號
上　訴　人　台灣糖業股份有限公司高雄區處（即台灣糖業股份
　　　　　　有限公司資產管理中心高雄區營運處）
法定代理人　乙○○
訴訟代理人　阮文泉律師
上　訴　人　甲○○
訴訟代理人　鄭淑貞律師
上列當事人間租佃爭議事件，兩造對於中華民國九十五年十月十
八日台灣高等法院高雄分院第二審判決（九十四年度重上字第四
八號），各自提起上訴，本院判決如下：
    主  文
原判決除假執行部分外廢棄，發回台灣高等法院高雄分院。
    理  由
本件上訴人台灣糖業股份有限公司高雄區處（下稱台糖公司）主
張：坐落高雄縣鳳山市道○○段下菜園小段七三、七三之二、七
三之四、七三之三、七三之二０、七三之二一、七三之二二、七
三之二三號等地目為旱或田之土地為伊所有，於民國五十年之前
，即出租予對造上訴人甲○○之父吳起耕作，承租位置及面積如
原判決附圖（下稱附圖）暨附表（下稱附表）記載承租範圍所示
（下稱系爭土地），吳起於七十八年九月六日死亡後，由甲○○
繼承耕地租約，嗣兩造於八十七年四月訂立土地租賃契約書。惟
吳起於五十年間，將承租耕地之一部分即其中七三、七三之四號
土地之「租賃使用權」讓與訴外人舉善堂，由舉善堂在該七三號
土地上如附圖暨附表所示編號A3、A4、A5部分，及同段七三之四
號土地上如附圖暨附表所示編號B、B1、B2、B3 部分，分別設置
花園、果園、水泥地暨通道、花圃，而有未自任耕作之情事，依
耕地三七五減租條例第十六條第一、二項規定，原訂租約無效。
求為命甲○○將系爭土地交還予伊之判決。
上訴人甲○○則以：兩造於八十七年四月間所簽訂之耕地租約，
係僅就現狀承租之新契約，並非舊有租約租期之延長，且耕地三
七五減租條例第十六條第一、二項所謂「原訂租約無效」，應限
於原訂租約，並不包括後續訂定之租約。又伊向台糖公司所承租
之土地共八筆，每筆土地之租金分別約定，各筆土地之租約可獨
立而存在，縱認契約無效，亦僅限於舉善堂使用之土地部分，其
餘部分之土地並未違約，自非無效等語，資為抗辯。
原審將第一審判決台糖公司敗訴部分，一部予以廢棄，改命甲○
○將系爭七三號如附圖及附表所示編號A3、A4、A5及七三之四號
如附圖及附表所示B、B1、B2、B3 部分土地返還台糖公司，並駁
回台糖公司之其餘上訴，無非以：按耕地三七五減租條例第十六
條第一、二項規定，承租人應自任耕作，並不得將耕地全部或一
部轉租於他人，如有違反，原訂租約無效，得由出租人收回。係
以租約所訂之土地全部為準。如同一租約內有多筆土地，承租人
將其中一筆或數筆轉租他人或不自任耕作者，原訂租約全部為無
效，其未轉租他人或尚自任耕作部分之土地，亦失其租賃依據，
出租人得就該未轉租或自任耕作部分之土地，並請求收回。又所
謂無效，係當然無效，並不待出租人主張。故系爭耕地租約無效
後，除兩造有另行成立租賃關係之合意外，不因出租人嗣後繼續
收租默示同意被上訴人使用未自任耕作土地，或於原訂租約租期
屆滿後換訂租約，而使原已無效之租約恢復其效力。系爭七三及
七三之四號承租土地，於五十年間，既由承租人吳起交付他人使
用而有不自任耕作，則吳起與台糖公司間之耕地租約，自該事由
發生時，即歸於全部無效，其租賃關係業已消滅，惟吳起死亡後
，甲○○依繼承關係，而與台糖公司就系爭土地訂立租賃契約書
，除其中系爭七三及七三之四號土地上有地上物，無從為耕作，
應認無成立耕地租約之合意外，其餘六筆（七三之二、七三之三
、七三之二０、七三之二一、七三之二二、七三之二三號）如附
圖暨附表所示承租範圍之土地，均由甲○○耕作，是兩造就此六
筆土地，既已另行合意成立耕地租約，台糖公司自不得以原訂租
約因吳起有不自任耕作情事，而主張兩造嗣後所續訂之系爭租約
無效。故台糖公司依耕地三七五減租條例第十六條第一、二項規
定，主張租約無效，而得請求甲○○返還土地部分，應僅限於系
爭七三號土地上如附圖暨附表所示編號A3、A4、A5部分及同段七
三之四號土地上如附圖暨附表所示編號B、B1、B2、B3 部分之土
地。則台糖公司本於耕地三七五減租條例第十六條第一、二項規
定，訴請甲○○返還系爭七三號如附圖暨附表所示編號A3、A4、
A5 部分及同段七三之四號土地上如附圖暨附表所示編號B、B1、
B2 、B3部分之土地，應予准許，逾此範圍之請求，不應准許等
詞，為其判斷之基礎。
惟查原判決先則謂吳起死亡後，甲○○係依繼承關係，而與台糖
公司就系爭土地訂立租賃契約；後則稱兩造係另行合意成立耕地
租約，前後不一。而依卷附吳起其他繼承人書立之承租權繼承拋
棄書觀之（見原審卷二四至二六頁），甲○○似係本於繼承關係
，繼受吳起之租佃關係，果爾，吳起之耕地租約既因部分耕地不
自任耕作而全部無效，自不因甲○○事後本於繼承關係，續訂租
約，而使原已無效之租約恢復其效力。倘係甲○○與台糖公司另
行合意成立新耕地租約，其租約標的僅六筆而已，不包括系爭七
三號如附圖暨附表所示編號A3、A4、A5部分及同段七三之四號如
附圖暨附表所示編號B、B1、B2、B3 部分之土地，又非在其占有
中，台糖公司何以得本於耕地三七五減租條例第十六條第一、二
項之規定，訴請甲○○返還該土地？本件事實尚未臻明瞭，本院
無從為法律上之判斷。兩造上訴論旨，指摘原判決關於其不利部
分為不當，求予廢棄，均有理由。
據上論結，本件上訴有理由。依民事訴訟法第四百七十七條第一
項、第四百七十八條第二項，判決如主文。
中　　華　　民　　國　九十六　年　　四　　月　 十二 　日
                      最高法院民事第七庭
                          審判長法官  劉　福　來
                                法官  黃　秀　得
                                法官  吳　謀　焰
                                法官  李　寶　堂
                                法官  陳　重　瑜
      本件正本證明與原本無異
                                      書  記  官
中　　華　　民　　國　九十六　年　　四　　月　 十八　 日
                                                Ａ
